臺灣苗栗地方法院刑事判決　　　　　　　 95年度訴字第273號
公　訴　人　臺灣苗栗地方法院檢察署檢察官
被　　　告　戊○○
上列被告因恐嚇取財等案件，經檢察官提起公訴（95年度偵字第
1077號），本院判決如下：
    主    文
戊○○共同犯剝奪他人行動自由罪，處有期徒刑壹年肆月。
    犯罪事實
一、戊○○於民國94年9 月13日晚上，在苗栗縣頭份鎮○○路上
    頭份鎮農會對面之「紅洋蔥視聽伴唱酒店」（下稱紅洋蔥Ｋ
    ＴＶ）內，以乙○○與甲○○共同作莊賭博、積欠其新臺幣
    （下同）175 萬元之賭債為由，要求乙○○簽下同面額之本
    票後，於翌日下午，透過甲○○以電話邀約乙○○至同鎮○○路上為恭醫院旁之「北岸」餐廳（起訴書誤載為「左岸咖
    啡館」）商議如何處理該筆債務，席間因乙○○否認參與賭
    博，不願給付，戊○○遂向乙○○恫稱：如不負責，要斷你
    手腳等語，致乙○○心生恐懼，承諾還款，並隨即在戊○○
    陪同下，前往臺灣銀行先提領10萬元現金交予戊○○，而以
    脅迫之方法，妨害乙○○行使權利。乙○○因餘悸猶存，不
    敢再與戊○○交涉，遂委託其姪子丙○○出面與代表戊○○
    之徐國興商討後續債務處理方式，雙方談妥以40萬元解決剩
    餘債務，乙○○遂於同年9 月27日自其金融機構帳戶領出20
    萬元交予丙○○，丙○○則於翌日下午，在苗栗縣竹南鎮○
    市路○段142 號林寬裕之工廠內，將其中10萬元交予徐國興
    ，並約定餘款30萬元於1 個月內再行交付。嗣1 個月期限屆
    至，戊○○見乙○○未依約給付餘款，乃於同年10月31日上
    午7 時許，夥同不詳姓名之成年男子2 名前往乙○○工作之
    場所要求其處理，經乙○○告以已全權委託丙○○處理，戊○○便與該2 名男子在附近埋伏守候，並於同日上午7 時50
    分許，在苗栗縣竹南鎮○○路上某處，將下班後騎乘機車欲
    返家之乙○○攔下，3 人共同基於妨害自由及傷害之犯意聯
    絡，圍住乙○○，其中1 名男子並取出白色手槍1 把（未扣
    案），挾持乙○○坐上其等所駕駛之白色小客車，載往苗栗
    縣公館鄉北河村北河11號公墓旁一處空地，將乙○○帶下車
    後，3 人即分別以拳、腳或持前開白色手槍之槍柄毆打乙○○，致乙○○受有頭部外傷併頭皮裂傷血腫、上牙齒斷裂併
    牙齦出血等傷害，乙○○不堪毆打，乃當場簽下3 紙面額共
    計155 萬元之本票，再於同日上午9 時43分許，在苗栗市嘉
    盛郵局提領3 萬元現金交予戊○○等人，戊○○等人才將乙○○載至頭份鎮蘆竹里一帶釋放，而非法剝奪乙○○之行動
    自由達2 小時之久。乙○○因無力償還餘款，於翌日報警，
    始循線查獲上情。
二、案經乙○○訴由苗栗縣警察局竹南分局報告臺灣苗栗地方法
    院檢察署檢察官偵查起訴。
    理    由
一、證據能力之認定：
    (一)告訴人乙○○於警詢時之指訴（偵卷第7 至16頁），屬被
      告戊○○以外之人於審判外之言詞陳述，經被告爭執其證
      據能力（本院卷第53、82頁），且查無其他法律規定例外
      得為證據之情形，依刑事訴訟法第159 條第1 項規定，不
      得作為證據。
    (二)按告訴人係向司法警察機關或偵查機關申告犯罪事實而要
      求訴追之人，其於我國刑事訴訟法中，並非法定列舉之獨
      立證據方法，若以告訴人所陳親身經歷之被害經過，作為
      認定犯罪事實之依據時，乃居於證人之地位，亦即其證據
      方法為證人，必須踐行有關證人之證據調查程序，除非其
      有依法不得令其具結之情形，否則事實審法院應命其具結
      ，若依法應具結而未具結時，該告訴人有關被害事實之陳
      述，無證據能力，法院不得採其陳述作為判決之基礎（最
      高法院94年度台上字第3825號、93年度台上字第5964號判
      決意旨參照）。本案告訴人乙○○於偵查中之指訴（偵卷
      第75、76頁），固該當刑事訴訟法第159 條之1 第2 項「
      被告以外之人於偵查中向檢察官所為之陳述」，惟其係以
      證人之地位陳述被害事實經過，應踐行證人之證據調查程
      式，檢察官卻未依法令其具結作證，揆諸前揭說明，此一
      陳述自亦不得作為證據。
    (三)卷內其餘被告以外之人於審判外之陳述，則經檢察官、被
      告於審判程序一致同意作為證據（本院卷第82頁），本院
      審酌該等言詞或書面陳述作成時之情況亦認為適當，依刑
      事訴訟法第159 條之5 第1 項規定，均得作為證據。
二、認定犯罪事實所憑之證據及理由：
    (一)被告對其於94年9 月13日晚上，在紅洋蔥視聽伴唱酒店（
      下稱紅洋蔥ＫＴＶ）內，以乙○○積欠賭債為由，要求乙○○簽下面額175 萬元之本票；翌日，在頭份鎮「北岸」
      店內，其與乙○○商談如何處理該筆債務，隨後陪同乙○○前往臺灣銀行提款，受領乙○○提領之10萬元現金；又
      於同年10月31日上午，與另2 名男子一同駕車至乙○○工
      作之場所，要求乙○○解決，並將甫下班之乙○○載往苗
      栗縣公館鄉北河村北河11號公墓旁一處空地，在該處徒手
      歐打乙○○，俟其收下乙○○所簽立面額共計155 萬元之
      本票3 張及至嘉盛郵局提領之3 萬元現金後，在頭份鎮蘆
      竹里讓乙○○下車離去等情，已經坦承不諱。
    (二)證人乙○○於本院審理時，則就其於94年9 月14日下午，
      被甲○○電話邀約至「北岸」餐廳後，被告以要斷其手腳
      等恐嚇言語，脅迫償還本件賭債，使其心生恐懼，前往銀
      行提領10萬元現金交予被告，事後請姪子丙○○代為出面
      與被告處理債務，並曾提領20萬元交予丙○○，然被告於
      同年10月31日上午，又與2 名不詳姓名之成年男子至其工
      作場所，於其下班返家途中將其攔下，1 名男子並掏出白
      色手槍，強迫其搭上小客車同行，被告等3 人駕車行駛至
      上開公墓附近空地後，下車分別以拳腳及手槍槍柄對其毆
      打，致其頭部受傷、牙齒斷裂，不得已而簽下本票3 紙，
      再前往嘉盛郵局提領3 萬元現金給被告，方在頭份鎮蘆竹
      里一帶獲釋等事實證述明確（本院卷第83至96頁）。
    (三)證人甲○○於偵、審中一致證稱：94年9 月14日，其以電
      話將乙○○約至頭份鎮北岸店，與被告商談本件賭債償還
      事宜（偵卷第38、77頁，本院卷第114 頁）；乙○○因畏
      懼被告，委託丙○○代為出面處理本件債務，丙○○交付
      10萬元予代表被告之徐國興及約定餘款處理方式等過程，
      則分據證人丙○○、林寬裕、林寬宗於警詢時及證人丙○○於偵查及審理中證陳無訛（偵卷第21至22、29至32、86
      頁，本院卷第97至98頁）；乙○○曾於94年9 月14日提款
      10萬元，同月27日提款20萬元，10月31日提款3 萬元之事
      實，有土地銀行活期儲蓄存款存摺、臺灣銀行活期儲蓄存
      摺及郵局郵政存簿儲金簿之交易明細各1 紙在卷可稽（偵
      卷第67至69頁）；慈祐醫院開立之診斷證明書1 紙則清楚
      載明乙○○於94年10月31日至該院急診診療，經醫師診斷
      受有頭部外傷併頭皮裂傷血腫、上牙齒斷裂併牙齦出血等
      傷勢屬實（偵卷第54頁）。前開事證，經核均與證人乙○○所指述被害之經過及結果相符，再參酌乙○○與被告認
      識時間不長，於本案發生之前並無夙怨，縱使積欠被告賭
      債並為此簽立本票予被告，賭債既屬自然債務，其仍可行
      使拒絕給付及訴請確認本票債權不存在之民事上權利，不
      致遭受損失，若非遭被告以非法手段催討債務，實無理由
      甘冒誣告及偽證罪之風險，虛偽指證被告犯罪之客觀情況
      ，足認證人乙○○之證詞應屬有據，而堪予採信。
三、對於被告辯解之判斷：
    (一)被告矢口否認有何強制、妨害自由犯行，辯稱：94年9 月
      14日當天是乙○○自願提領10萬元給伊，伊沒有用斷手斷
      腳等語恐嚇乙○○；94年10月31日當天是乙○○自願上車
      外出與伊協調，沒有亮槍強押乙○○上車，乙○○也是自
      願簽立本票及提領3 萬元給伊，伊在公墓旁空地毆打乙○○是因為與乙○○發生爭執、一時氣憤，與另2 人無關等
      語。
    (二)惟查：
      1.被告以要將乙○○斷手斷腳之言語恐嚇乙○○，致乙○○心生畏懼，允諾還款，並立即提領10萬元交給被告乙
        節，已據證人乙○○指證歷歷，有如前述。而當天乙○○返回工作場所後，不敢接聽被告來電，稍後始由丙○○代為接聽，乙○○並即委託丙○○代為出面處理債務
        ，此亦為乙○○、丙○○所一致證述之事實（本院卷第
        97至100 頁），顯然乙○○對被告確實深感畏懼，不願
        再與之有任何接觸，倘其不曾遭被告恐嚇，甚至早已心
        甘情願給付被告款項，豈可能有此反應？又倘若乙○○
        本有償還債務之意願，雙方在北岸店內洽談氣氛良好，
        並已達成分期還款協議，被告大可留在店內等候乙○○
        外出提款展現誠意，何須乘坐乙○○所駕駛之機車「陪
        同」乙○○前往銀行領款？必係乙○○提議外出領款乃
        逼不得已，被告對其真實性存有高度懷疑，為提防乙○○趁機逃逸，始隨行「監視」乙○○，由此益見乙○○
        允諾還款及外出提款交予被告，絕非出於自由意願，而
        係如其所證遭被告言詞恐嚇所致。至於證人甲○○雖於
        偵、審中皆證稱沒有聽到被告恐嚇乙○○（偵卷第77頁
        ，本院卷第115 頁），惟考量甲○○自身積欠被告鉅額
        賭債，最後被告僅向其拿取30萬元（偵卷第144 頁），
        給予顯然優於乙○○之條件，在已受惠於被告，且顧慮
        招致與乙○○相同後果之情況下，縱有聽聞被告恐嚇乙○○之言語，亦無法期待其毫無保留地為乙○○仗義直
        言，指證被告犯行，其前開證詞尚難逕予採憑，不足據
        為對被告有利之認定。
      2.被告及另2 名男子亮槍威脅乙○○上車、解決債務，並
        將其載至公墓附近帶下車毆打，迫使其簽立本票3 紙，
        再提領3 萬元現金交予被告之過程，業經證人乙○○證
        述詳盡，亦如前述。而乙○○既於94年9 月14日先提領
        10萬元交予被告之後，立即委託丙○○全權處理債務，
        不願再與被告有任何接觸，甚至處處躲避，衡情實無可
        能不顧自身安危，又於94年10月31日自願搭上被告乘坐
        之車輛，在被告實力支配下、全無可信任或可提供援助
        之人在場之處所與被告討論如何解決債務。再者，假使
        乙○○有意與被告外出就債務處理事宜深入商談，被告
        理應將乙○○帶往餐廳等提供長時間停留、討論環境之
        公共場所，以便心平氣和地逐一釐清雙方權利義務，何
        以捨此不為，反而將乙○○載往人煙罕至、足以令人心
        生畏怖之荒僻墓地？又怎可能發生被告在公墓旁空地將
        乙○○帶下車，憤而以拳腳毆打之事？乙○○簽立本票
        及提領現款交予被告，既係於遭被告等人痛毆後所為，
        又豈能認係出於自願？由是觀之，顯然被告自始即意欲
        在無人得以見聞、干涉之情況下，以暴力脅迫手段使不
        願給付之乙○○就範，其所辯乙○○未受挾持、自願外
        出協調及簽立本票、提領現金云云，殊非可採。此外，
        證人乙○○就與被告同行2 名男子之特徵及動作均能清
        楚指述（本院卷第93至95頁），應無錯認或誤會之虞，
        該2 人與乙○○素不相識，竟無端持槍強押乙○○上車
        及毆打乙○○，顯係受被告指使參與本案，與被告有對
        乙○○妨害自由及傷害之犯意聯絡及行為分擔，被告辯
        稱該2 人只是臨時載伊去找乙○○云云，亦非可採。
      3.被告於審理中雖聲請傳喚證人丁○○到庭作證，惟丁○○所述內容，僅能證實被告曾請丁○○出面協調其與乙○○就本件債務糾紛，雙方並一度達成協議之事實，卻
        無法證明被告不曾使用非法手段令乙○○償還債務，或
        乙○○向來是自願向被告提出給付之事實，況依丁○○
        所證：被告最初找我說要找乙○○，是事發後很久，大
        概是警察做筆錄以後的事情（本院卷第120 頁），被告
        請丁○○出面協調已在本案發生後相當時間，縱使此時
        乙○○答應給付，亦不能憑以推論本案發生時乙○○即
        有意還款，未遭受被告恐嚇、妨害自由之事實，是證人
        丁○○之證詞，亦不足據為對被告有利之認定。
      4.綜上所述，被告所辯情節既不合常理，復無確切可信之
        證據足以支持，均難採信。從而，本件事證已臻明確，
        被告犯行洵堪認定，應依法論科。
四、論罪科刑之理由：
    (一)被告行為後，94年2 月2 日修正公布之刑法及刑法施行法
      業於95年7 月1 日施行。參酌最高法院95年5 月23日刑事
      庭第8 次會議決議，於刑法修正施行後，應適用刑法第2
      條第1 項之規定，就罪刑有關之共犯、未遂犯、想像競合
      犯、牽連犯、連續犯、結合犯，以及累犯加重、自首減輕
      暨其他法定加減原因（如身分加減）與加減比例等一切情
      形，綜其全部罪刑之結果，為「從舊從輕」之比較。本案
      與被告罪刑有關之法律變更部分，經比較修正前、後刑法
      之規定，修正後刑法並未有利於被告（詳見附表），自應
      依刑法第2 條第1 項前段規定，一體適用被告行為時之修
      正前刑法。至於刑法第28條關於共犯之規定，僅有將「實
      施」改為「實行」之純文字修正情形，依最高法院95年11
      月7 日刑事庭第21次會議決議意旨，此非刑法第2 條第1
      項所指之「法律有變更」，尚無該條之適用，應依一般法
      律適用原則，適用裁判時法即修正後刑法第28條規定，附
      此指明。
    (二)刑法第305 條之恐嚇罪，係指單純以將來加害生命、身體
      、自由、名譽、財產之事，恐嚇他人致生危害於安全者而
      言。如對於他人之生命、身體等，以現實之強暴脅迫手段
      加以危害要挾，使人行無義務之事或妨害人行使權利，應
      構成刑法第304 條之強制罪，而非同法第305 條之恐嚇危
      害安全罪。再刑法第302 條第1 項及第304 條第1 項之罪
      ，其所保護之法益均為被害人之自由，而私行拘禁，仍不
      外以強暴、脅迫為手段，其罪質本屬相同，惟第302 條第
      1 項之法定刑，既較第304 條第1 項為重，則以私行拘禁
      之方法妨害人自由，縱其目的在使人行無義務之事，或妨
      害人行使權利，仍應逕依第302 條第1 項論罪，並無適用
      第304 條第1 項之餘地。又以強暴之方法剝奪人之行動自
      由時，若無傷害之故意，而於實施強暴行為之過程中，致
      被害人受有傷害，乃實施強暴之當然結果，固不另論傷害
      罪。惟妨害自由罪，並非以傷人為當然之手段，若行為人
      另具有傷害故意，且發生傷害結果，自應成立傷害罪名，
      如經合法告訴，即應負傷害罪責，而與妨害自由罪有方法
      結果之牽連關係，依修正前刑法第55條之規定從一重處斷
      （最高法院93年度台上字第3309號判決、29年上字第3757
      號判例、94年度台上字第4781號、93年度台上字第3412號
      、89年度台上字第4676號判決意旨參照）。故被告於94年
      9 月14日所為，係犯刑法第304 條第1 項之強制罪；於94
      年10月31日所為，係犯刑法第302 條第1 項之剝奪他人行
      動自由罪及同法第277 條第1 項之傷害罪。
    (三)被告與另2 名不詳姓名之成年男子，就前開剝奪他人行動
      自由及傷害犯行，主觀上具有犯意聯絡，客觀上則有行為
      分擔，均應論以共同正犯。
    (四)被告所犯強制、剝奪他人行動自由及傷害3 罪，具有目的
      、方法之牽連關係，應依修正前刑法第55條規定，從一重
      之剝奪他人行動自由罪處斷。
    (五)審酌被告有竊盜及流氓前科，素行不佳，竟不思悔改，為
      追討賭債，又以前開言語恐嚇、剝奪行動自由及傷害之強
      暴脅迫手段，使被害人先後交付23萬元之現金，並簽立面
      額共計330 萬元之本票，妨害被害人行使拒絕給付之權利
      ，對被害人造成之身體上傷害雖非重大，造成之心理上恐
      懼卻誠屬難以抹滅，其惡性及犯罪所生之危害非輕，犯後
      未與被害人達成和解，填補被害人所受損害，雖坦承傷害
      犯行，惟仍否認與討債之事有關，又矢口否認強制及妨害
      自由犯行，使法院耗費相當之司法資源進行調查證據，排
      擠其他刑事訴訟當事人合法使用法院之權利，再參酌被告
      之智識程度、生活狀況、與被害人之關係及公訴人具體求
      處被告有期徒刑1 年10月等一切情狀，量處如主文所示之
      刑。
    (六)被告與另2 名不詳姓名成年男子共同對乙○○剝奪行動自
      由、傷害所用之手槍，未據扣案，無從鑑定其是否具有殺
      傷力，復無證據證明確係被告或另2 名共犯所有之物，況
      所在不明，執行沒收將容有困難，爰不予宣告沒收，附此
      敘明。
五、適用之法律：
    (一)刑事訴訟法第299 條第1 項前段。
    (二)刑法第2 條第1 項前段、第28條、第304 條第1 項、第30
      2 條第1 項、第277 條第1 項。
    (三)修正前刑法第55條。
    (四)刑法施行法第1 條之1 。
本案經檢察官石東超到庭執行職務。
中　　華　　民　　國　　96　　年　　5 　　月　　8 　　日
                  刑事第一庭    審判長法　官  劉興浪
                                      法  官  蔡志宏
                                      法  官  羅貞元
以上正本證明與原本無異。
如不服本判決，應於判決送達後10日內向本院提出上訴狀（應抄
附繕本）。告訴人或被害人如對於本判決不服者，應具備理由請
求檢察官上訴，其上訴期間之計算係以檢察官收受判決正本之日
期為準。
                                      書記官  劉秋雯
中　　華　　民　　國　　96　　年　　5 　　月　　16　　日
附錄本判決論罪科刑法條：
中華民國刑法第304條第1項（強制罪）
以強暴、脅迫使人行無義務之事或妨害人行使權利者，處3 年以
下有期徒刑、拘役或3 百元以下罰金。
中華民國刑法第302條第1項（剝奪他人行動自由罪）
私行拘禁或以其他非法方法，剝奪人之行動自由者，處5 年以下
有期徒刑、拘役或3 百元以下罰金。
中華民國刑法第277條第1項（普通傷害罪）
傷害人之身體或健康者，處3 年以下有期徒刑、拘役或1 千元以
附表：
┌────┬──────────┬──────────┬──────────┐
│比較項目│修正前刑法          │修正後刑法          │比較結果            │
├────┼──────────┼──────────┼──────────┤
│刑法第30│罰金最低額為銀元1 元│罰金最低額為新臺幣  │修正前刑法較有利於被│
│4 、302 │即新臺幣3 元以上（第│1,000 元以上，以百元│告                  │
│、277 條│33條第5 款，併參照現│計算之（第33條第5 款│                    │
│之罪主刑│行法規所定貨幣單位折│）                  │                    │
│中罰金刑│算新臺幣條例第2 條）│                    │                    │
│之最低額│                    │                    │                    │
├────┼──────────┼──────────┼──────────┤
│牽連犯  │犯一罪而其方法或結果│刪除此部分規定，犯一│被告所犯強制、剝奪他│
│        │之行為犯他罪名者，從│罪而其方法或結果之行│人行動自由及傷害3 罪│
│        │一重處斷（第55條）  │為犯他罪名者，仍應分│，依修正前刑法僅從一│
│        │                    │論併罰              │重之剝奪他人行動自由│
│        │                    │                    │罪處斷，依修正後刑法│
│        │                    │                    │則應併合處罰，以修正│
│        │                    │                    │前刑法有利於被告    │
├────┴──────────┴──────────┴──────────┤
│綜合比較結果：                                                            │
│就與被告罪刑有關之罰金刑最低額、牽連犯等法律變更部分，修正後刑法之規定並未│
│有利於被告，依刑法第2 條第1 項前段規定，均應適用被告行為時之修正前刑法。  │
└─────────────────────────────────────┘
